【裁判字號】    97,再易,26
【裁判日期】    970624
【裁判案由】    拆除加蓋違建等
【裁判全文】
臺灣高等法院民事判決                  97年度再易字第26號
再審原告    乙○○
再審原告    丙○○
共      同
訴訟代理人  張世柱律師
再審被告    甲○○
訴訟代理人  丁○○
上列當事人間拆除加蓋違建等事件，再審原告對於中華民國96年
12月4 日本院95年度上易字第1063號確定判決提起再審，本院於
97年6 月10日言詞辯論終結，判決如下：
    主  文
再審之訴駁回。
再審訴訟費用由再審原告負擔。
    事實及理由
一、按提起民事再審之訴，應於30日之不變期間內提起。前項期
    間自判決確定時起算，判決於送達前確定者，自送達時起算
    ；其再審之理由發生或知悉在後者，均自知悉時起算，民事
    訴訟法第500 條第1 項、第2 項分別定有明文。本院95年度
    上易字第1063號判決，於96年12月4 日確定（下稱原確定判
    決），再審原告係於96年12月18日收受該判決正本，固有送
    達證書可證（見本院95年度上易字第1063號卷第131 頁）。
    惟，再審原告主張其係於97年1 月30日之後的某日，取得97
    年1 月30日吉泰結構土木技師事務所土木工程技師蔡水旺所
    製作之鑑定報告書（下稱蔡水旺技師鑑定報告書），始發現
    該報告書為原確定判決未經斟酌之證物，其再審之理由知悉
    在原確定判決送達後，業據提出該鑑定報告書可證（見本院
    卷第10頁），是依上開規定，本件提起再審之訴的不變期間
    應自知悉之97年1 月30日以後起算。再審原告於97年2 月15
    日對原確定判決提起再審之訴，有收文戳記可證（見本院卷
    第1 頁），核與30日不變期間內起訴之規定相符，合先敘明
    。
二、再審原告主張：原確定判決認再審原告搭蓋門牌號碼台北縣
    三重市○○街28巷4 號、6 號6 樓之建物，影響全建築物景
    觀及住戶安全，已達到變更屋頂之用途或性質，縱使林正義
    等共有人間有分管，或曾同意再審原告之前手於屋頂平台上
    興建佛堂，亦屬違反法令規定而無效。再審被告自得依民法
    第821 條規定，請求再審原告拆除系爭建物，並返還屋頂平
    台予全體共有人等語。然，台灣省建築師公會於87年10月之
    鑑定報告已認定再審被告所有之4 號4 樓建物樑柱等主要結
    構體未見明顯損害，在正常使用下無安全之虞；該建物受有
    柱保護層剝落、大門損壞等損害，修補後即可達到原有強度
    及功能，原確定判決不查，未予採用，伊於97年1 月30日以
    後取得蔡水旺技師之鑑定報告書，亦認定再審原告所有之系
    爭建物不影響再審被告所有4 號4 樓建物及全建物之安全，
    台灣省建築師公會及台北市建築師公會之鑑定報告並未提及
    再審原告所有之系爭建物影響再審被告所有4 號4 樓建物及
    全建物之安全，再審被告請求拆除再審原告所有之系爭建物
    ，不應准許。蔡水旺技師鑑定報告書係根據前訴訟程序事實
    言詞辯論終結前已成立之證據做成，屬民事訴訟法第496 條
    第1 項第13款所規定「未經斟酌之證物」，爰依該條款規定
    ，提起再審之訴，聲明：(一)本院95年度上易字第1063號判決
    廢棄。(二)再審被告於前訴訟程序之上訴駁回。
三、再審被告則以：蔡水旺技師鑑定報告書係於前訴訟程序言詞
    辯論終結後做成；該報告書未將再審被告所有之4 號4 樓建
    物納入鑑定範圍，縱經斟酌，亦無使再審原告受較有利益裁
    判之可能等語，資為抗辯，聲明：再審原告之訴駁回。
四、按當事人發現未經斟酌之證物或得使用該證物者，但以如經
    斟酌可受較有利益之裁判者為限，得以再審之訴對於確定終
    局判決聲明不服，民事訴訟法第496 條第1 項第13款定有明
    文。所謂當事人「發見」未經斟酌之證物，係指前訴訟程序
    事實審之言詞辯論終結「前」已存在之證物，因當事人不知
    有此，致未經斟酌，現始知之者而言（最高法院29年上字第
    1005號判例意旨參照）；事實審言詞辯論終結前未存在之證
    物，或已存在並能利用而不提出，或「已提出」之證物，均
    不得據為本款之再審理由（最高法院77年度台上字第776 號
    判決意旨參照）；當事人以發見新證據為聲請再審之原因者
    ，必以其新證據若經法院斟酌可受較有利益之裁判者為限，
    如該證物縱加斟酌，仍不能認為當事人可受較有利之裁判者
    ，即難認再審之訴為有理由（最高法院81年度台上字第2727
    號、79年台上字第2068號判決意旨參照）。經查：
  (一)再審原告主張；蔡水旺技師鑑定報告書係原確定判決未經斟
    酌之證物。然查，該報告書於97年1 月30日作成，係於前訴
    訟程序95年11月13日言詞辯論終結「後」始行製作，此等在
    前訴訟程序事實審言詞辯論終結前尚未存在之證物，本無所
    謂「發現」，自不得以之為再審理由。
  (二)再審原告又主張：蔡水旺技師鑑定報告書係根據前訴訟程序
    言詞辯論終結前成立之證據即台灣省建築師公會之鑑定書報
    告及提附照片等做成，亦屬民事訴訟法第496 條第1 項第13
    款所謂之「未經斟酌之證物」。惟，台灣省建築師公會之鑑
    定書報告及所附現況照片，於原確定判決事實審言詞辯論終
    結前均「已提出」，經法院審酌，認該證物為不足採，並載
    明該證物何以不足採之理由（見原確定判決第7 頁），則再
    審原告提出根據原確定判決言詞辯論終結前已提出，且經審
    酌之證物所做成之蔡水旺技師鑑定報告書，自為前訴訟程序
    所不及斟酌，而非前已存在「未經斟酌之證物」。況，蔡水
    旺技師並非法院選任之鑑定人（民事訴訟法第326 條第1 項
    參照），蔡水旺技師鑑定報告書係再審原告私人於訴訟外自
    行委請技師所為之鑑定，要難遽以採為再審原告可受較有利
    判決之證據。
五、綜上所述，再審原告提出之蔡水旺技師鑑定報告書係於前訴
    訟程序95年11月13日言詞辯論終結「後」「自行委任」蔡水
    旺技師製作之文書，與民事訟法第496 條第1 項第13款所謂
    「發現未經斟酌之證物」，經斟酌可使再審原告受較有利益
    判決之規定不符，再審原告據此對原確定判決提起本件再審
    之訴，為無理由，應予駁回。
六、本件事證已臻明確，兩造其餘攻擊、防禦方法及未經援用之
    證據，經本院審酌後認對判決結果不生影響，爰不一一論列
    ，附此敘明。
七、據上論結，本件再審之訴為無理由，依民事訴訟法第78條判
    決如主文。
中    華    民    國    97    年    6     月    24    日
                    民事第十五庭
                        審判長法  官  林恩山
                              法  官  黃國忠
                              法  官  陳雅玲
正本係照原本作成。
不得上訴。
中    華    民    國    97    年    6     月    24    日
                              書記官  葉國乾


司法院資訊處製作；財團法人民間司法改革基金會備份。
